臺北高等行政法院簡易判決　　　　　　　　　　　　　九十三年度簡字第四一二號
　　　　　　　　　　　　　　　.
　　原　　　告　甲○○
　　被　　　告　中央健康保險局臺北分局
　　代　表　人　乙○○經理）.
　　訴訟代理人　丁○○
　　　　　　　　丙○○
右當事人間因全民健康保險事件，原告不服行政院衛生署中華民國九十二年九月五日
衛署訴字第○九二○○一九一○二號訴願決定，提起行政訴訟。本院判決如左：
　　主  文
原告之訴駁回。
訴訟費用由原告負擔。
　　事  實
一、事實概要：緣原告於民國（下同）八十八年一月八日於商喬企業有限公司轉出後
    ，未主動再以適法身分銜接加保，迄至九十年十二月十七日始至台北縣縫紉業職
    業工會加保，於八十八年一月九日至九十年十二月十六日期間中斷投保，被告於
    九十一年三月將原告暫以第六類第二目（地區人口）被保險人身分補辦加保，並
    核定（下稱原處分）其中斷投保期間應繳納健保費計新台幣（下同）二一、一四
    ○元，同時通知原告，如上開中斷投保記錄與事實不符，得檢具相關證明文件連
    同原附之申復表送被告憑辦。原告不服，提出申復，案經被告以九十一年九月二
    十七日健保北承二字第○九一○○三四四二四號函復應依法補辦中斷期間之加保
    手續並補繳保險費，倘有自墊醫療費用就醫時可向被告申請核退。原告仍不服，
    向全民健康保險爭議審議委員會申請審議，經全民健康保險爭議審議委員會（九
    一）權字第一二六二六號審定書駁回，原告提起訴願，嗣經行政院衛生署訴願決
    定駁回，遂提起本件行政訴訟。
二、兩造聲明：
　(一)原告聲明求為判決：訴願決定、爭議審定及原處分（含九十一年九月二十七日健
    保北承二字第○九一○○三四四二四號函）均撤銷。
　(二)被告聲明求為判決：如主文所示。
三、兩造之爭點：
    原告得否不補辦投保且不補繳保險費？
  (一)原告主張之理由：
  　1.全民健康保險（下稱健保）是強制保險，但原告加入健保時，被告並未告知保
      險人應盡事宜及權益，並且無個人保單，原告怎知健保是怎麼一回事？轉出、
      轉入健保時都有通知被告。轉出後被告未盡通知原告如未再加入健保時，應速
      前往何處辦理健保？原告怎知可以前往鄉市公所辦理呢？如知道加入鄉市公所
      即可，原告為何加入公會呢？（原告已經沒工作還要付入會費）即沒保單、沒
      通知單原告怎知如何處理？中斷期間原告看病自費，被告稱只要拿收據亦可辦
      理退費，但都己三年多前之事情，收據如何找？原告再次加入健保九十年十二
      月十七日時，就應告知中斷事宜，但健保局也未告知，經過半年多後，再寄中
      斷繳款單，是否有問題？原告轉入、轉出都有告知被告，但原告中斷健保期間
      健保局未告知如何處理，現來函通知繳費，高達二一、一四○元，是否合理？
      轉入、轉出就要被保險人提出申請，沒有再次加保，但保費也要繳，也是被保
      險人的事，請問被告為我們做什麼？為何不在退保時，被告就應派人來處理或
      公文通知等，而是經過二年多後，來函繳費通知單，請問合理嗎？被保險人權
      益在那兒？那當初原告看病時，為何還要自費呢？被告稱開辦健保時有宣導，
      別人都知道，為何原告不知道，請問這是什麼理論？被告應心知肚明，不是只
      有原告不知道。
    2.被告稱自八十八年三月份起被告己積極清查保險對象投保記錄曾有中斷者，又
      為何經過了二年九個月後才告知此事呢？這已是非常明顯被告的疏失，而這責
      任要由全民來負擔，這合理嗎？
　(二)被告主張之理由：
    1.按「具有中華民國國籍，符合下列各款規定資格之一者，得參加本保險為保險
      對象：一、曾有參加本保險紀錄或參加本保險前四個月繼續在臺灣地區設有戶
　　　籍者。」、「符合第十條規定之保險對象，除第十一條所定情形外，應一律參
　　　加本保險。」、「保險對象不依本法規定參加本保險者，處新臺幣三千元以上
　　　一萬五千元以下罰鍰，並追溯自合於投保條件之日起補辦投保，於罰鍰及保險
　　　費未繳清前，暫不予保險給付」、「本法第六十九條之一對第六類第二目被保
　　　險人於本保險實施一年後，開始適用」、「投保單位或被保險人因欠繳保險費
　　　及滯納金，經保險人依本法第三十條第三項規定暫行拒絕保險給付者，暫行拒
　　　絕給付期間內之保險費仍應計算，保險對象應有之保險給付，俟欠費繳清後再
　　　申請核退醫療費用」分別為全民健康保險法第十條第一項第一款、第十一條之
      一、第六十九條之一及第八十七條所明定。又為方便保險對象補辦中斷投保手
      續，健保主管機關行政院衛生署八十五年一月十二日衛署健保字第八四○七一
      八三四號函釋略以：保險對象因暫時性失業、轉換工作、身分變更等因素造成
      之中斷投保情事，其中斷期間得以第六類第二目（地區人口）保險對象身分補
      繳保險費，併予敘明。
　　2.健保為一強制性社會保險，凡合於加保資格者應有加保及繳納保險費之義務且
      不得中斷投保。經查原告在國內設有戶籍，依前揭規定，自應屬健保之保險對
      象，且原告於八十八年一月八日於商喬企業有限公司轉出後，未主動再以適法
      身分銜接加保，迄至九十年十二月十七日始至台北縣縫紉業職業工會加保，故
      其八十八年一月九日至九十年十二月十六日中斷投保，為原告所不否認，被告
      通知原告應以地區人口補辦加保及繳費，洵無違誤。
　　3.又原告於中斷投保期間倘有自墊醫療費用就醫時，可依全民健康保險特殊情況
　　　自墊醫療費用核退作業要點規定，於繳清保險費及滯納金之日起六個月內，檢
　　　具診斷證明書及醫療費用收據正本等，向被告申請核退，其參加本保險所應享
　　　有之醫療權益，仍可獲得保障。本保險開辦初期著重於輔導具投保資格而未加
　　　保者以適當身分加保，其工作至為艱巨。被告俟納保工作達到一定成果後，自
　　　八十八年三月份起開始執行中斷投保清查作業，對於保險對象投保紀錄曾有中
　　　斷者，採主動通知其補辦投保手續及補繳保險費。惟該作業基於便民服務原則
　　　辦理，就保險對象而言，本法係經立法院通過總統公布之法律，全國國民即有
　　　知悉及遵守之義務。況被告為使保險對象瞭解中斷投保相關規定，多方透過報
　　　章雜誌及廣播、電視等媒體宣導相關訊息，宣導之層面相當廣泛且密集。被告
　　　僅以其有職業期間在服務之公司或所屬職業工會辦理加保繳費，而執為無職業
　　　期間免繳地區人口保險費之主張，實非理由。
　　理  由
一、本件原分案編號為本院九十二年度訴字第六四七號，依通常訴訟程序審理，惟查
    本件係因原告不服行政機關所為命原告繳納二一、一四○元之保險費而涉訟之事
    件，依行政訴訟法第二百二十九條第一項第二款、第二項之規定，應適用簡易程
    序，茲改為現在之分案編號，並改依簡易程序審理，合先敘明。
二、本件兩造不爭：原告於八十八年一月八日於商喬企業有限公司轉出後，未主動再
    參加健保，迄至九十年十二月十七日始至台北縣縫紉業職業工會加保，於八十八
    年一月九日至九十年十二月十六日期間中斷投保，如以第六類第二目（地區人口
    ）被保險人身分補辦加保其中斷投保期間應繳納之健保費計二一、一四○元等情
    ，有中斷投保保險費計算明細表、繳款單、保險對象投保歷史資料查詢作業等附
    卷可稽，堪信為真實。是本件之爭執，厥在於原告得否不補辦投保且不補繳保險
    費？
三、經查：
  (一)按「具有中華民國國籍，符合下列各款規定資格之一者，得參加本保險為保險對
    象：一、曾有參加本保險紀錄或參加本保險前四個月繼續在臺灣地區設有戶籍者
    。」、「符合第十條規定之保險對象，除第十一條所定情形外，應一律參加本保
    險。」、「保險對象不依本法規定參加本保險者，處新臺幣三千元以上一萬五千
    元以下罰鍰，並追溯自合於投保條件之日起補辦投保，於罰鍰及保險費未繳清前
    ，暫不予保險給付」、「本法第六十九條之一對第六類第二目被保險人於本保險
    實施一年後，開始適用」、「投保單位或被保險人因欠繳保險費及滯納金，經保
    險人依本法第三十條第三項規定暫行拒絕保險給付者，暫行拒絕給付期間內之保
    險費仍應計算，保險對象應有之保險給付，俟欠費繳清後再申請核退醫療費用」
    全民健康保險法第十條第一項第一款、第十一條之一、第六十九條之一及第八十
    七條分別定有明文。
  (二)由以上規定可知，健保為一強制性社會保險，凡合於加保資格者應有加保及繳納
    保險費之義務且不得中斷投保，相關法令並未規定須以被告之通知為要件，況
    全民健康保險法係經立法院通過總統公布之法律，全國國民即有知悉及遵守之義
    務，原告尚不得以不知法律卸責。
四、綜上所述，原告之主張無可採信，原處分認事用法，尚無違誤，爭議審定及訴願
    決定遞予維持，亦無不合。原告訴請如聲明所示，為無理由，應予駁回。
據上論結，本件原告之訴為無理由，爰依行政訴訟法第九十八條第三項前段，判決如
主文。
中　　華　　民　　國　　九十三　　　年　　　四  　　　月　　　  二　  　日
                 臺 北 高 等 行 政 法 院   第 四 庭
                                         法  官　王　碧　芳
右為正本係照原本做成。
本件以訴訟事件所涉及之法律見解具有原則性者為限，始得於本判決送達後二十日內
向本院提出上訴狀並表明上訴理由（須按他造人數附繕本）且經最高行政法院許可後
方得上訴。
中　　　華　　　民　　　國　　九十三　　年　　　四　　　月　　　二　　　日
                                         法院書記官 鄭 聚 恩
